---
title: "Análisis Exploratorio de Datos (EDA)"
subtitle: "Datos del CPV 2020 - Nuevo León"
format: 
  html:
    grid: 
      body-width: 950px
lang: es
---

```{r}
#| code-fold: true
#| warning: false
#| message: false

library(tidyverse)
library(sf)          # Para datos espaciales
library(viridis)     # Para paletas de colores
library(janitor)    # Para limpiar nombres de columnas
library(scales)     # Para mejorar ejes en gráficos

```

# Objetivo

El objetivo de este documento es realizar un análisis exploratorio de datos (EDA) utilizando técnicas de estadística descriptiva y visualización gráfica. Nos enfocaremos en variables cuantitativas, una a la vez, aplicando diversas representaciones gráficas para comprender mejor la distribución y características de los datos.

Uno de los primeros temas que exploraremos en la estadística inferencial será la estimación de parametros, por lo que es fundamental entender cómo se comportan las variables en una muestra.

# Datos espaciales de Nuevo León

```{r municipios}
#| code-fold: true
#| fig-width: 7
#| fig-align: center


municipios_nvl <- st_read("data/19mun.shp", options = "ENCODING=LATIN1", quiet = TRUE)

# Crear mapa de municipios de Nuevo León
mapa_municipios <- ggplot(municipios_nvl) +
  geom_sf(fill = "purple", color = "white", size = 0.3) +
  labs(
    title = "Municipios de Nuevo León",
    subtitle = paste("Total de municipios:", nrow(municipios_nvl)),
    caption = "Fuente: INEGI - Marco Geoestadístico"
  ) +
  theme_void() +
  theme(
    plot.title = element_text(size = 16, face = "bold"),
    plot.subtitle = element_text(size = 12),
    plot.caption = element_text(size = 10)
  )

print(mapa_municipios)
```

# Fuente de datos: INEGI

Para este ejemplo, utilizaremos los datos del **Instituto Nacional de Estadística y Geografía (INEGI)** de México. Específicamente, los Censos y Conteos de Población y Vivienda disponible en:

**Enlace de descarga**: https://inegi.org.mx/app/descarga/

Buscar: Estado. Seleccionar: Programas \> Censos y Conteos de Población y Vivienda \> 2020 \> Indicadores 1900-2020 y descargar el archivo CSV.

Extraer el archivo `cpv_valor_11.csv` y guardarlo en la carpeta `data/`.

# Lectura de datos

Carguemos los datos de población y vivienda para el año 2020, filtrando por algunos indicadores relevantes:

- Edad mediana
- Población total
- Porcentaje de la población derechohabiente en el IMSS
- Porcentaje de viviendas con electricidad
- Porcentaje de viviendas particulares habitadas que disponen de Internet

Además de los anteriores, se agregaron otros indicadores del mismo censo para ampliar el análisis:

- Grado promedio de escolaridad de la población de 15 y más años
- Porcentaje de la población de 15 años y más con instrucción superior
- Porcentaje de viviendas particulares habitadas que disponen de computadora
- Porcentaje de viviendas particulares habitadas que disponen de automóvil o camioneta
- Densidad de población (habitantes por kilómetro cuadrado)
- Relación de dependencia (personas dependientes por cada 100 en edad de trabajar)

```{r}
#| code-fold: true
#| warning: false
#| message: false


#datos_total <- read_csv("2_Estadística Descriptiva/data/cpv_valor_19.csv", na = c("ND"))
datos_total <- read_csv("data/cpv_valor_19.csv", na = c("ND"))

datos_total <- datos_total |> filter(año == 2020)
#unique(datos_total$indicador)
datos_seleccion <- datos_total |> 
  filter(indicador %in% c("Edad mediana", 
                          "Población total", 
                          "Porcentaje de la población derechohabiente en el IMSS", 
                          "Porcentaje de viviendas con electricidad",
                          "Porcentaje de viviendas particulares habitadas que disponen de Internet",
                          "Porcentaje de población de 12 años y más económicamente activa",
                          "Porcentaje de la población de 15 años y más con instrucción media superior",
                          "Grado promedio de escolaridad de la población de 15 y más años",
                          "Porcentaje de la población de 15 años y más con instrucción superior",
                          "Porcentaje de viviendas particulares habitadas que disponen de computadora",
                          "Porcentaje de viviendas particulares habitadas que disponen de Automóvil o camioneta",
                          "Densidad de población",
                          "Relación de dependencia"), desc_municipio != "Estatal") |> 
  select(desc_municipio, indicador, valor)
```

Cambiamos el formato de los datos para que cada indicador sea una columna separada, facilitando el análisis posterior. Además, limpiamos los nombres de las columnas para que sean más manejables y creamos una columna `NOMGEO` para poder unir los datos espaciales con los datos de población y vivienda.

```{r}
#| code-fold: true
#| warning: false
#| message: false

datos <- datos_seleccion |>
    pivot_wider(names_from = indicador, values_from = valor) 

datos <- datos |> 
  clean_names() 

datos <- datos |> 
  mutate(NOMGEO = desc_municipio)
```

Los nombres de algunas variables (columnas) aún es muy extenso, por lo que es conveniente renombrarlas.

```{r}
#| code-fold: true

datos <- datos |> 
  rename(
    electricidad = porcentaje_de_viviendas_con_electricidad,
    media_superior = porcentaje_de_la_poblacion_de_15_anos_y_mas_con_instruccion_media_superior,
    imss = porcentaje_de_la_poblacion_derechohabiente_en_el_imss,
    pea = porcentaje_de_poblacion_de_12_anos_y_mas_economicamente_activa,
    internet = porcentaje_de_viviendas_particulares_habitadas_que_disponen_de_internet,
    escolaridad = grado_promedio_de_escolaridad_de_la_poblacion_de_15_y_mas_anos,
    superior = porcentaje_de_la_poblacion_de_15_anos_y_mas_con_instruccion_superior,
    computadora = porcentaje_de_viviendas_particulares_habitadas_que_disponen_de_computadora,
    automovil = porcentaje_de_viviendas_particulares_habitadas_que_disponen_de_automovil_o_camioneta,
    densidad = densidad_de_poblacion,
    dependencia = relacion_de_dependencia
  )

names(datos)
```


# Estadísticas descriptivas

Ahora que tenemos nuestros datos preparados, podemos realizar un resumen numérico de las variables cuantitativas. Para ello, utilizaremos la función `summary()` de R, que nos proporcionará un resumen estadístico de cada variable, incluyendo la media, mediana, mínimo, máximo y cuartiles. Hay que agregar las demás medidas de dispersión analizadas en clase (desviación media, varianza, rango, etc.) para cada variable cuantitativa.

```{r}
#| code-fold: true

summary(datos)
```

Además del resumen anterior, calculamos las medidas de posición y de dispersión vistas en clase para cada variable cuantitativa. Para ello, primero cambiamos el formato de los datos para que todas las variables queden en una sola columna (`valor`) y después calculamos las medidas por variable con `group_by()` y `summarise()`.

Nota: `var()` y `sd()` en R calculan la varianza y la desviación estándar **muestrales** (dividen entre $n-1$). La desviación media se calcula respecto a la media: $\frac{1}{n}\sum |x_i - \bar{x}|$.

```{r}
#| code-fold: true

options(scipen = 999)   # Evita la notación científica

datos_largo <- datos |> 
  pivot_longer(cols = -c(desc_municipio, NOMGEO), names_to = "variable", values_to = "valor")

medidas <- datos_largo |> 
  group_by(variable) |> 
  summarise(
    n = n(),
    media = mean(valor),
    mediana = median(valor),
    minimo = min(valor),
    q1 = quantile(valor, 0.25),
    q3 = quantile(valor, 0.75),
    maximo = max(valor),
    rango = max(valor) - min(valor),
    rango_intercuartil = IQR(valor),
    desviacion_media = mean(abs(valor - mean(valor))),
    varianza = var(valor),
    desviacion_estandar = sd(valor),
    coef_variacion = sd(valor) / mean(valor) * 100
  ) |> 
  mutate(across(-variable, ~ round(.x, 2)))
```

### Medidas de posición

```{r}
#| code-fold: true

medidas |> 
  select(variable, n, media, mediana, minimo, q1, q3, maximo)
```

### Medidas de dispersión

```{r}
#| code-fold: true

medidas |> 
  select(variable, rango, rango_intercuartil, desviacion_media, varianza, desviacion_estandar, coef_variacion)
```

**Interpretación:**

- **Población total:** es la variable más dispersa por mucho (coeficiente de variación de 367%). La media (222,479) es muy superior a la mediana (14,550), lo que indica una distribución muy asimétrica a la derecha: la mayoría de los municipios son pequeños y unos pocos, como Monterrey y los de su zona metropolitana, concentran la población. Por eso en las gráficas se usó escala logarítmica.
- **Derechohabientes IMSS (%):** tiene mucha dispersión (rango de 86.2 puntos porcentuales y coeficiente de variación de 57%). Hay municipios con muy poca afiliación y otros con más de 88%, aunque la media y la mediana son parecidas (alrededor de 49%).
- **Edad mediana:** es una variable relativamente homogénea (coeficiente de variación de 15.6%); la mitad de los municipios se encuentra en un rango de 6.5 años (rango intercuartil), y la media (32.1) es cercana a la mediana (31.5).
- **PEA (%):** tiene una dispersión baja a moderada (coeficiente de variación de 14.9%), con media y mediana casi iguales (54%).
- **Electricidad (%):** casi no varía entre municipios (coeficiente de variación menor a 1%), pues prácticamente todas las viviendas cuentan con el servicio.
- **Internet (%) y educación media superior (%):** internet tiene una dispersión alta (coeficiente de variación de 51%) y educación media superior moderada (22%).
- **Escolaridad (años):** dispersión baja (coeficiente de variación de 15.6%). La media (8.97) y la mediana (8.86) son parecidas; el promedio va de 6.6 años en Mier y Noriega a 13.2 en San Pedro Garza García.
- **Instrucción superior (%):** dispersión alta (coeficiente de variación de 78%) y asimetría a la derecha: la media (13.3%) supera a la mediana (9.5%) porque unos pocos municipios, encabezados por San Pedro Garza García (54.2%), tienen proporciones muy altas.
- **Computadora (%) y automóvil (%):** computadora varía bastante más (coeficiente de variación de 50%) que automóvil (21%). En automóvil la media y la mediana son casi iguales (alrededor de 61%).
- **Densidad de población:** es muy asimétrica (media de 575 contra mediana de 7.8 habitantes por km²). Los municipios metropolitanos como San Nicolás de los Garza superan los 6,800 y la mayoría son rurales con muy pocos habitantes por km², por eso también se usó escala logarítmica.
- **Relación de dependencia:** dispersión baja a moderada (coeficiente de variación de 17%); media y mediana casi iguales (alrededor de 57 dependientes por cada 100 personas en edad de trabajar).
- Como las variables tienen unidades distintas (años, porcentajes y personas), para comparar su dispersión conviene usar el **coeficiente de variación** y no la varianza o la desviación estándar.

Se unen los datos geograficos de los municipios de Nuevo León con los datos de población y vivienda. Esto nos permitirá crear mapas y realizar análisis espaciales. Para preservar la integridad de los datos, utilizamos `left_join()` de `dplyr`, el primer conjunto de datos debe ser el que contenga la columna `geometry`.

```{r}
#| code-fold: true

datos <- left_join(municipios_nvl, datos)
```

# Edad (Mediana)

```{r}
#| code-fold: true
#| fig-width: 8
#| fig-align: center


ggplot(datos) +
  geom_sf(aes(fill = edad_mediana), color = "white", size = 0.1) +
  scale_fill_viridis_c(
    name = "Edad (mediana)"
  ) +
  labs(
    title = "Edad (mediana) de los Municipios de Nuevo León",
    caption = "Fuente: INEGI - CPV 2020"
  ) +
  theme_void() +
  theme(
    plot.title = element_text(size = 16, face = "bold"),
    plot.subtitle = element_text(size = 12),
    plot.caption = element_text(size = 10),
    legend.position = "right"
  )

```

## Histograma

```{r}
#| code-fold: true
#| fig-width: 7
#| fig-align: center

ggplot(datos) +
  geom_histogram(aes(edad_mediana), color="purple", fill = "deeppink", boundary=min(datos$edad_mediana), binwidth = 1) +
  labs(
    title = "Distribución de la Edad",
    x = "Edad (años)", y = "Frecuencia"
  ) +
  theme_bw()+
  theme(
    legend.title = element_text(size=13, face="bold"),
    legend.text = element_text(size=13),
    plot.title = element_text(size=15, face="bold"),
    plot.subtitle = element_text(size=13),
    axis.text.x=element_text(size=12),
    axis.text.y=element_text(size=12),
    axis.title.x = element_text(face="bold", size=13),
    axis.title.y = element_text(face="bold", size=13)
  )

```

## Gráfica de densidad

```{r}
#| code-fold: true
#| fig-width: 7
#| fig-align: center

ggplot(datos) +
  geom_density(aes(edad_mediana), color="black", fill = "firebrick", alpha=0.6) +
  labs(
    title = "Distribución de la Edad",
    x = "Edad (años)", y = "Densidad"
  ) +
  theme_bw()+
  theme(
    legend.title = element_text(size=13, face="bold"),
    legend.text = element_text(size=13),
    plot.title = element_text(size=15, face="bold"),
    plot.subtitle = element_text(size=13),
    axis.text.x=element_text(size=12),
    axis.text.y=element_text(size=12),
    axis.title.x = element_text(face="bold", size=13),
    axis.title.y = element_text(face="bold", size=13)
  )


```

## Boxplot

```{r}
#| code-fold: true
#| fig-width: 7
#| fig-align: center

ggplot(data = datos, aes(x = "", y = edad_mediana)) +
    geom_boxplot(
    fill = "#4A90E2",           # Color de relleno
    color = "#2C5F7A",          # Color del borde más oscuro
    alpha = 0.8,                # Transparencia
    outlier.color = "#E74C3C",  # Color rojo para outliers
    outlier.size = 2.5,         # Tamaño de outliers
    outlier.alpha = 0.7,        # Transparencia de outliers
    width = 0.5,                # Ancho del boxplot
    notch = TRUE,               # Muescas para intervalo de confianza
    notchwidth = 0.7            # Ancho de las muescas
  ) +
  geom_jitter(alpha = 0.3, color = "#34495E", size = 1.5, width = 0.1) +
  scale_y_continuous(breaks = pretty_breaks(n = 8), labels = function(x) paste(x, "años")) +
  labs(title = "Distribución de la Edad (mediana)", 
  subtitle = "Población del Estado de Nuevo León",
  y = "Edad (años)",
  x = "")+
  theme_bw()+
  theme(
    legend.title = element_text(size=13, face="bold"),
    legend.text = element_text(size=13),
    plot.title = element_text(size=15, face="bold"),
    plot.subtitle = element_text(size=13),
    axis.text.x=element_text(size=12),
    axis.text.y=element_text(size=12),
    axis.title.x = element_text(face="bold", size=13),
    axis.title.y = element_text(face="bold", size=13),
    panel.grid.major.y = element_line(color = "#ECF0F1", linewidth = 0.5,
      linetype = "dashed"),
    panel.grid.minor.y = element_blank(),
    panel.grid.major.x = element_blank(),
    panel.background = element_rect(fill = "#FAFAFA", color = NA),
    plot.background = element_rect(fill = "white", color = NA)
  )
```

## Gráfico de violín

```{r}
#| code-fold: true
#| fig-width: 7
#| fig-align: center

ggplot(data = datos, aes(x = "", y = edad_mediana)) +
    geom_violin(fill = "#4A90E2", color = "#2C5F7A", alpha = 0.8,
    trim = FALSE,               # No recortar las colas
    scale = "width", width = 0.8, linewidth = 0.8) +
    geom_boxplot( width = 0.15, fill = "white", color = "#2C5F7A", alpha = 0.9,
    outlier.color = "#E74C3C", outlier.size = 1.5, outlier.alpha = 0.8, notch = FALSE) +
  stat_summary(fun = median, geom = "point", shape = 21, size = 3, fill = "white",
  color = "#2C5F7A", stroke = 1.5) +
  geom_jitter(alpha = 0.2, color = "#34495E", size = 0.8, width = 0.05) +
  scale_y_continuous(breaks = pretty_breaks(n = 8), labels = function(x) paste(x, "años")) +
  labs(title = "Distribución de la Edad (mediana)", 
  subtitle = "Población del Estado de Nuevo León",
  y = "Edad (años)",
  x = "")+
  theme_bw()+
  theme(
    legend.title = element_text(size=13, face="bold"),
    legend.text = element_text(size=13),
    plot.title = element_text(size=15, face="bold"),
    plot.subtitle = element_text(size=13),
    axis.text.x=element_text(size=12),
    axis.text.y=element_text(size=12),
    axis.title.x = element_text(face="bold", size=13),
    axis.title.y = element_text(face="bold", size=13),
    panel.grid.major.y = element_line(color = "#ECF0F1", linewidth = 0.5,
      linetype = "dashed"),
    panel.grid.minor.y = element_blank(),
    panel.grid.major.x = element_blank(),
    panel.background = element_rect(fill = "#FAFAFA", color = NA),
    plot.background = element_rect(fill = "white", color = NA)
  )
  
```

## Q-Q Plot (comparación de cuantiles)

```{r}
#| code-fold: true
#| fig-width: 7
#| fig-align: center


# Q-Q Plot básico para normalidad
ggplot(data = datos, aes(sample = edad_mediana)) +
    stat_qq(color = "#4A90E2", size = 2, alpha = 0.7) +
    stat_qq_line(color = "#E74C3C", linewidth = 1, linetype = "dashed") +
    scale_x_continuous(name = "Cuantiles Teóricos (Distribución Normal)",
    breaks = pretty_breaks(n = 6)) +
    scale_y_continuous(name = "Cuantiles Muestrales (Edad mediana)",
    breaks = pretty_breaks(n = 6),
    labels = function(x) paste(x, "años")) +
    labs(title = "Gráfico Q-Q para Normalidad",
    subtitle = "Edad Mediana - Población Nuevo León") +
    theme_bw()+
    theme(
    legend.title = element_text(size=13, face="bold"),
    legend.text = element_text(size=13),
    plot.title = element_text(size=15, face="bold"),
    plot.subtitle = element_text(size=13),
    axis.text.x=element_text(size=12),
    axis.text.y=element_text(size=12),
    axis.title.x = element_text(face="bold", size=13),
    axis.title.y = element_text(face="bold", size=13),
    panel.grid.major.y = element_line(color = "#ECF0F1", linewidth = 0.5,
      linetype = "dashed"),
    panel.grid.minor.y = element_blank(),
    panel.grid.major.x = element_blank(),
    panel.background = element_rect(fill = "#FAFAFA", color = NA),
    plot.background = element_rect(fill = "white", color = NA)
  )
  


```

## Dot Plot (Gráfico de puntos)

```{r}
#| code-fold: true
#| fig-width: 7
#| fig-height: 16
#| fig-align: center

ggplot(data = datos, aes(x = edad_mediana, y = reorder(NOMGEO, edad_mediana))) +
  geom_point(color = "#4A90E2", size = 3, alpha = 0.8) +
  geom_segment(aes(x = 0, xend = edad_mediana, y = NOMGEO, yend = NOMGEO),
    color = "#BDC3C7", size = 0.5, alpha = 0.7) +
  scale_x_continuous(
    name = "Edad (años)",
    breaks = pretty_breaks(n = 6),
    expand = expansion(mult = c(0, 0.1))) +
  scale_y_discrete(
    name = "Municipios",
    expand = expansion(mult = c(0.01, 0.01))
  ) +
  labs(
    title = "Dot Plot - Edad (mediana) por Municipio",
    subtitle = "Estado de Nuevo León") +
  theme_bw()+
    theme(
    legend.title = element_text(size=13, face="bold"),
    legend.text = element_text(size=13),
    plot.title = element_text(size=15, face="bold"),
    plot.subtitle = element_text(size=13),
    axis.text.x=element_text(size=12),
    axis.text.y=element_text(size=9),
    axis.title.x = element_text(face="bold", size=13),
    axis.title.y = element_text(face="bold", size=13),
    panel.grid.major.y = element_line(color = "#ECF0F1", linewidth = 0.5,
      linetype = "dashed"),
    panel.grid.minor.y = element_blank(),
    panel.grid.major.x = element_blank(),
    panel.background = element_rect(fill = "#FAFAFA", color = NA),
    plot.background = element_rect(fill = "white", color = NA)
  )
  
```

# Derechohabientes IMSS (%)

```{r}
#| code-fold: true
#| fig-width: 8
#| fig-align: center


ggplot(datos) +
  geom_sf(aes(fill = imss), color = "white", size = 0.1) +
  scale_fill_viridis_c(
    name = "IMSS"
  ) +
  labs(
    title = "Derechohabientes IMSS (%) de los Municipios de Nuevo León",
    caption = "Fuente: INEGI - Marco Geoestadístico"
  ) +
  theme_void() +
  theme(
    plot.title = element_text(size = 16, face = "bold"),
    plot.subtitle = element_text(size = 12),
    plot.caption = element_text(size = 10),
    legend.position = "right"
  )

```

## Histograma

```{r}
#| code-fold: true
#| fig-width: 7
#| fig-align: center

ggplot(datos) +
  geom_histogram(aes(imss), color="black", fill = "olivedrab", boundary=min(datos$imss), binwidth = 5) +
  labs(
    title = "Derechohabientes IMSS (%)",
    x = "Derechohabientes (%)", y = "Frecuencia"
  ) +
  theme_bw()+
  theme(
    legend.title = element_text(size=13, face="bold"),
    legend.text = element_text(size=13),
    plot.title = element_text(size=15, face="bold"),
    plot.subtitle = element_text(size=13),
    axis.text.x=element_text(size=12),
    axis.text.y=element_text(size=12),
    axis.title.x = element_text(face="bold", size=13),
    axis.title.y = element_text(face="bold", size=13)
  )

```

## Gráfica de densidad

```{r}
#| code-fold: true
#| fig-width: 7
#| fig-align: center

ggplot(datos) +
  geom_density(aes(imss), color="black", fill = "#122ABB", alpha=0.6) +
  labs(
    title = "Derechohabientes IMSS (%)",
    x = "Derechohabientes (%)", y = "Densidad"
  ) +
  theme_bw()+
  theme(
    legend.title = element_text(size=13, face="bold"),
    legend.text = element_text(size=13),
    plot.title = element_text(size=15, face="bold"),
    plot.subtitle = element_text(size=13),
    axis.text.x=element_text(size=12),
    axis.text.y=element_text(size=12),
    axis.title.x = element_text(face="bold", size=13),
    axis.title.y = element_text(face="bold", size=13)
  )


```

## Boxplot

```{r}
#| code-fold: true
#| fig-width: 7
#| fig-align: center

ggplot(data = datos, aes(x = "", y = imss)) +
    geom_boxplot(
    fill = "#4A90E2",           # Color de relleno
    color = "#2C5F7A",          # Color del borde más oscuro
    alpha = 0.8,                # Transparencia
    outlier.color = "#E74C3C",  # Color rojo para outliers
    outlier.size = 2.5,         # Tamaño de outliers
    outlier.alpha = 0.7,        # Transparencia de outliers
    width = 0.5,                # Ancho del boxplot
    notch = TRUE,               # Muescas para intervalo de confianza
    notchwidth = 0.7            # Ancho de las muescas
  ) +
  geom_jitter(alpha = 0.3, color = "#34495E", size = 1.5, width = 0.1) +
  scale_y_continuous(breaks = pretty_breaks(n = 8), labels = function(x) paste(x, "%")) +
  labs(title = "Derechohabientes IMSS (%)", 
  subtitle = "Estado de Nuevo León",
  y = "Derechohabientes (%)",
  x = "")+
  theme_bw()+
  theme(
    legend.title = element_text(size=13, face="bold"),
    legend.text = element_text(size=13),
    plot.title = element_text(size=15, face="bold"),
    plot.subtitle = element_text(size=13),
    axis.text.x=element_text(size=12),
    axis.text.y=element_text(size=12),
    axis.title.x = element_text(face="bold", size=13),
    axis.title.y = element_text(face="bold", size=13),
    panel.grid.major.y = element_line(color = "#ECF0F1", linewidth = 0.5,
      linetype = "dashed"),
    panel.grid.minor.y = element_blank(),
    panel.grid.major.x = element_blank(),
    panel.background = element_rect(fill = "#FAFAFA", color = NA),
    plot.background = element_rect(fill = "white", color = NA)
  )
```

## Gráfico de violín

```{r}
#| code-fold: true
#| fig-width: 7
#| fig-align: center

ggplot(data = datos, aes(x = "", y = imss)) +
    geom_violin(fill = "#4A90E2", color = "#2C5F7A", alpha = 0.8,
    trim = FALSE,             # No recortar las colas
    scale = "width", width = 0.8, linewidth = 0.8) +
    geom_boxplot( width = 0.15, fill = "white", color = "#2C5F7A", alpha = 0.9,
    outlier.color = "#E74C3C", outlier.size = 1.5, outlier.alpha = 0.8, notch = FALSE) +
  stat_summary(fun = median, geom = "point", shape = 21, size = 3, fill = "white",
  color = "#2C5F7A", stroke = 1.5) +
  geom_jitter(alpha = 0.2, color = "#34495E", size = 0.8, width = 0.05) +
  scale_y_continuous(breaks = pretty_breaks(n = 8), labels = function(x) paste(x, "%")) +
  labs(title = "Derechohabientes IMSS (%)", 
  subtitle = "Estado de Nuevo León",
  y = "Derechohabientes (%)",
  x = "")+
  theme_bw()+
  theme(
    legend.title = element_text(size=13, face="bold"),
    legend.text = element_text(size=13),
    plot.title = element_text(size=15, face="bold"),
    plot.subtitle = element_text(size=13),
    axis.text.x=element_text(size=12),
    axis.text.y=element_text(size=12),
    axis.title.x = element_text(face="bold", size=13),
    axis.title.y = element_text(face="bold", size=13),
    panel.grid.major.y = element_line(color = "#ECF0F1", linewidth = 0.5,
      linetype = "dashed"),
    panel.grid.minor.y = element_blank(),
    panel.grid.major.x = element_blank(),
    panel.background = element_rect(fill = "#FAFAFA", color = NA),
    plot.background = element_rect(fill = "white", color = NA)
  )
  
```

## Q-Q Plot (comparación de cuantiles)

```{r}
#| code-fold: true
#| fig-width: 7
#| fig-align: center


# Q-Q Plot básico para normalidad
ggplot(data = datos, aes(sample = imss)) +
    stat_qq(color = "#4A90E2", size = 2, alpha = 0.7) +
    stat_qq_line(color = "#E74C3C", linewidth = 1, linetype = "dashed") +
    scale_x_continuous(name = "Cuantiles Teóricos (Distribución Normal)",
    breaks = pretty_breaks(n = 6)) +
    scale_y_continuous(name = "Cuantiles Muestrales (Derechohabientes IMSS %)",
    breaks = pretty_breaks(n = 6),
    labels = function(x) paste(x, "%")) +
    labs(title = "Gráfico Q-Q para Normalidad",
    subtitle = "Derechohabientes IMSS (%) - Nuevo León") +
    theme_bw()+
    theme(
    legend.title = element_text(size=13, face="bold"),
    legend.text = element_text(size=13),
    plot.title = element_text(size=15, face="bold"),
    plot.subtitle = element_text(size=13),
    axis.text.x=element_text(size=12),
    axis.text.y=element_text(size=12),
    axis.title.x = element_text(face="bold", size=13),
    axis.title.y = element_text(face="bold", size=13),
    panel.grid.major.y = element_line(color = "#ECF0F1", linewidth = 0.5,
      linetype = "dashed"),
    panel.grid.minor.y = element_blank(),
    panel.grid.major.x = element_blank(),
    panel.background = element_rect(fill = "#FAFAFA", color = NA),
    plot.background = element_rect(fill = "white", color = NA)
  )
  


```

# Población total

```{r}
#| code-fold: true
#| fig-width: 8
#| fig-align: center


ggplot(datos) +
  geom_sf(aes(fill = poblacion_total), color = "white", size = 0.1) +
  scale_fill_viridis_c(
    name = "Población",
    trans = "log10",
    labels = scales::comma_format()
  ) +
  labs(
    title = "Población de los Municipios de Nuevo León",
    caption = "Fuente: INEGI - Marco Geoestadístico"
  ) +
  theme_void() +
  theme(
    plot.title = element_text(size = 16, face = "bold"),
    plot.subtitle = element_text(size = 12),
    plot.caption = element_text(size = 10),
    legend.position = "right"
  )

```

## Histograma

```{r}
#| code-fold: true
#| fig-width: 7
#| fig-align: center

ggplot(datos) +
  geom_histogram(aes(poblacion_total), color="black", fill = "olivedrab", boundary=min(datos$poblacion_total), bins=15) +
  labs(
    title = "Población",
    x = "Población", y = "Frecuencia"
  ) +
  scale_x_log10(breaks = c(5000, 10000, 100000, 1e6), labels = scales::comma_format()) +  
  theme_bw()+
  theme(
    legend.title = element_text(size=13, face="bold"),
    legend.text = element_text(size=13),
    plot.title = element_text(size=15, face="bold"),
    plot.subtitle = element_text(size=13),
    axis.text.x=element_text(size=12),
    axis.text.y=element_text(size=12),
    axis.title.x = element_text(face="bold", size=13),
    axis.title.y = element_text(face="bold", size=13)
  )

```

## Gráfica de densidad

```{r}
#| code-fold: true
#| fig-width: 7
#| fig-align: center

ggplot(datos) +
  geom_density(aes(poblacion_total), color="black", fill = "firebrick", alpha=0.6) +
  labs(
    title = "Distribución Población",
    x = "Personas", y = "Densidad"
  ) +
  scale_x_log10(breaks = c(5000, 10000, 100000, 1e6), labels = scales::comma_format()) + 
  theme_bw()+
  theme(
    legend.title = element_text(size=13, face="bold"),
    legend.text = element_text(size=13),
    plot.title = element_text(size=15, face="bold"),
    plot.subtitle = element_text(size=13),
    axis.text.x=element_text(size=12),
    axis.text.y=element_text(size=12),
    axis.title.x = element_text(face="bold", size=13),
    axis.title.y = element_text(face="bold", size=13)
  )


```

## Boxplot

```{r}
#| code-fold: true
#| fig-width: 7
#| fig-align: center

ggplot(data = datos, aes(x = "", y = poblacion_total)) +
    geom_boxplot(
    fill = "#4A90E2",           # Color de relleno
    color = "#2C5F7A",          # Color del borde más oscuro
    alpha = 0.8,                # Transparencia
    outlier.color = "#E74C3C",  # Color rojo para outliers
    outlier.size = 2.5,         # Tamaño de outliers
    outlier.alpha = 0.7,        # Transparencia de outliers
    width = 0.5,                # Ancho del boxplot
    notch = TRUE,               # Muescas para intervalo de confianza
    notchwidth = 0.7            # Ancho de las muescas
  ) +
  geom_jitter(alpha = 0.3, color = "#34495E", size = 1.5, width = 0.1) +
  scale_y_log10(breaks = c(5000, 10000, 100000, 1e6), labels = scales::comma_format()) +
  labs(title = "Distribución Población", 
  subtitle = "Estado de Nuevo León",
  y = "Personas",
  x = "")+
  theme_bw()+
  theme(
    legend.title = element_text(size=13, face="bold"),
    legend.text = element_text(size=13),
    plot.title = element_text(size=15, face="bold"),
    plot.subtitle = element_text(size=13),
    axis.text.x=element_text(size=12),
    axis.text.y=element_text(size=12),
    axis.title.x = element_text(face="bold", size=13),
    axis.title.y = element_text(face="bold", size=13),
    panel.grid.major.y = element_line(color = "#ECF0F1", linewidth = 0.5,
      linetype = "dashed"),
    panel.grid.minor.y = element_blank(),
    panel.grid.major.x = element_blank(),
    panel.background = element_rect(fill = "#FAFAFA", color = NA),
    plot.background = element_rect(fill = "white", color = NA)
  )
```

## Gráfico de violín

```{r}
#| code-fold: true
#| fig-width: 7
#| fig-align: center

ggplot(data = datos, aes(x = "", y = poblacion_total)) +
    geom_violin(fill = "#4A90E2", color = "#2C5F7A", alpha = 0.8,
    trim = FALSE,               # No recortar las colas
    scale = "width", width = 0.8, linewidth = 0.8) +
    geom_boxplot( width = 0.15, fill = "white", color = "#2C5F7A", alpha = 0.9,
    outlier.color = "#E74C3C", outlier.size = 1.5, outlier.alpha = 0.8, notch = FALSE) +
  stat_summary(fun = median, geom = "point", shape = 21, size = 3, fill = "white",
  color = "#2C5F7A", stroke = 1.5) +
  geom_jitter(alpha = 0.2, color = "#34495E", size = 0.8, width = 0.05) +
  scale_y_log10(breaks = c(5000, 10000, 100000, 1e6), labels = scales::comma_format()) +
  labs(title = "Distribución Población", 
  subtitle = "Estado de Nuevo León",
  y = "Personas",
  x = "")+
  theme_bw()+
  theme(
    legend.title = element_text(size=13, face="bold"),
    legend.text = element_text(size=13),
    plot.title = element_text(size=15, face="bold"),
    plot.subtitle = element_text(size=13),
    axis.text.x=element_text(size=12),
    axis.text.y=element_text(size=12),
    axis.title.x = element_text(face="bold", size=13),
    axis.title.y = element_text(face="bold", size=13),
    panel.grid.major.y = element_line(color = "#ECF0F1", linewidth = 0.5,
      linetype = "dashed"),
    panel.grid.minor.y = element_blank(),
    panel.grid.major.x = element_blank(),
    panel.background = element_rect(fill = "#FAFAFA", color = NA),
    plot.background = element_rect(fill = "white", color = NA)
  )
  
```





# Población de 12 años y más económicamente activa (%)

```{r}
#| code-fold: true
#| fig-width: 8
#| fig-align: center


ggplot(datos) +
  geom_sf(aes(fill = pea), color = "white", size = 0.1) +
  scale_fill_viridis_c(
    name = "PEA"
  ) +
  labs(
    title = "PEA (%) de los Municipios de Nuevo León",
    caption = "Fuente: INEGI - CPV 2020"
  ) +
  theme_void() +
  theme(
    plot.title = element_text(size = 16, face = "bold"),
    plot.subtitle = element_text(size = 12),
    plot.caption = element_text(size = 10),
    legend.position = "right"
  )

```

## Histograma

```{r}
#| code-fold: true
#| fig-width: 7
#| fig-align: center

ggplot(datos) +
  geom_histogram(aes(pea), color="black", fill = "olivedrab", boundary=min(datos$pea), binwidth = 2) +
  labs(
    title = "PEA (%)",
    x = "PEA (%)", y = "Frecuencia"
  ) +
  theme_bw()+
  theme(
    legend.title = element_text(size=13, face="bold"),
    legend.text = element_text(size=13),
    plot.title = element_text(size=15, face="bold"),
    plot.subtitle = element_text(size=13),
    axis.text.x=element_text(size=12),
    axis.text.y=element_text(size=12),
    axis.title.x = element_text(face="bold", size=13),
    axis.title.y = element_text(face="bold", size=13)
  )

```

## Gráfica de densidad

```{r}
#| code-fold: true
#| fig-width: 7
#| fig-align: center

ggplot(datos) +
  geom_density(aes(pea), color="black", fill = "#122ABB", alpha=0.6) +
  labs(
    title = "PEA (%)",
    x = "PEA (%)", y = "Densidad"
  ) +
  theme_bw()+
  theme(
    legend.title = element_text(size=13, face="bold"),
    legend.text = element_text(size=13),
    plot.title = element_text(size=15, face="bold"),
    plot.subtitle = element_text(size=13),
    axis.text.x=element_text(size=12),
    axis.text.y=element_text(size=12),
    axis.title.x = element_text(face="bold", size=13),
    axis.title.y = element_text(face="bold", size=13)
  )


```

## Boxplot

```{r}
#| code-fold: true
#| fig-width: 7
#| fig-align: center

ggplot(data = datos, aes(x = "", y = pea)) +
    geom_boxplot(
    fill = "#4A90E2",           # Color de relleno
    color = "#2C5F7A",          # Color del borde más oscuro
    alpha = 0.8,                # Transparencia
    outlier.color = "#E74C3C",  # Color rojo para outliers
    outlier.size = 2.5,         # Tamaño de outliers
    outlier.alpha = 0.7,        # Transparencia de outliers
    width = 0.5,                # Ancho del boxplot
    notch = TRUE,               # Muescas para intervalo de confianza
    notchwidth = 0.7            # Ancho de las muescas
  ) +
  geom_jitter(alpha = 0.3, color = "#34495E", size = 1.5, width = 0.1) +
  scale_y_continuous(breaks = pretty_breaks(n = 8), labels = function(x) paste(x, "%")) +
  labs(title = "PEA (%)", 
  subtitle = "Estado de Nuevo León",
  y = "PEA (%)",
  x = "")+
  theme_bw()+
  theme(
    legend.title = element_text(size=13, face="bold"),
    legend.text = element_text(size=13),
    plot.title = element_text(size=15, face="bold"),
    plot.subtitle = element_text(size=13),
    axis.text.x=element_text(size=12),
    axis.text.y=element_text(size=12),
    axis.title.x = element_text(face="bold", size=13),
    axis.title.y = element_text(face="bold", size=13),
    panel.grid.major.y = element_line(color = "#ECF0F1", linewidth = 0.5,
      linetype = "dashed"),
    panel.grid.minor.y = element_blank(),
    panel.grid.major.x = element_blank(),
    panel.background = element_rect(fill = "#FAFAFA", color = NA),
    plot.background = element_rect(fill = "white", color = NA)
  )
```

## Gráfico de violín

```{r}
#| code-fold: true
#| fig-width: 7
#| fig-align: center

ggplot(data = datos, aes(x = "", y = pea)) +
    geom_violin(fill = "#4A90E2", color = "#2C5F7A", alpha = 0.8,
    trim = FALSE,             # No recortar las colas
    scale = "width", width = 0.8, linewidth = 0.8) +
    geom_boxplot( width = 0.15, fill = "white", color = "#2C5F7A", alpha = 0.9,
    outlier.color = "#E74C3C", outlier.size = 1.5, outlier.alpha = 0.8, notch = FALSE) +
  stat_summary(fun = median, geom = "point", shape = 21, size = 3, fill = "white",
  color = "#2C5F7A", stroke = 1.5) +
  geom_jitter(alpha = 0.2, color = "#34495E", size = 0.8, width = 0.05) +
  scale_y_continuous(breaks = pretty_breaks(n = 8), labels = function(x) paste(x, "%")) +
  labs(title = "PEA (%)", 
  subtitle = "Estado de Nuevo León",
  y = "PEA (%)",
  x = "")+
  theme_bw()+
  theme(
    legend.title = element_text(size=13, face="bold"),
    legend.text = element_text(size=13),
    plot.title = element_text(size=15, face="bold"),
    plot.subtitle = element_text(size=13),
    axis.text.x=element_text(size=12),
    axis.text.y=element_text(size=12),
    axis.title.x = element_text(face="bold", size=13),
    axis.title.y = element_text(face="bold", size=13),
    panel.grid.major.y = element_line(color = "#ECF0F1", linewidth = 0.5,
      linetype = "dashed"),
    panel.grid.minor.y = element_blank(),
    panel.grid.major.x = element_blank(),
    panel.background = element_rect(fill = "#FAFAFA", color = NA),
    plot.background = element_rect(fill = "white", color = NA)
  )
  
```

## Q-Q Plot (comparación de cuantiles)

```{r}
#| code-fold: true
#| fig-width: 7
#| fig-align: center


# Q-Q Plot básico para normalidad
ggplot(data = datos, aes(sample = pea)) +
    stat_qq(color = "#4A90E2", size = 2, alpha = 0.7) +
    stat_qq_line(color = "#E74C3C", linewidth = 1, linetype = "dashed") +
    scale_x_continuous(name = "Cuantiles Teóricos (Distribución Normal)",
    breaks = pretty_breaks(n = 6)) +
    scale_y_continuous(name = "Cuantiles Muestrales (PEA %)",
    breaks = pretty_breaks(n = 6),
    labels = function(x) paste(x, "%")) +
    labs(title = "Gráfico Q-Q para Normalidad",
    subtitle = "PEA (%) - Nuevo León") +
    theme_bw()+
    theme(
    legend.title = element_text(size=13, face="bold"),
    legend.text = element_text(size=13),
    plot.title = element_text(size=15, face="bold"),
    plot.subtitle = element_text(size=13),
    axis.text.x=element_text(size=12),
    axis.text.y=element_text(size=12),
    axis.title.x = element_text(face="bold", size=13),
    axis.title.y = element_text(face="bold", size=13),
    panel.grid.major.y = element_line(color = "#ECF0F1", linewidth = 0.5,
      linetype = "dashed"),
    panel.grid.minor.y = element_blank(),
    panel.grid.major.x = element_blank(),
    panel.background = element_rect(fill = "#FAFAFA", color = NA),
    plot.background = element_rect(fill = "white", color = NA)
  )
  


```

# Relación entre PEA y Derechohabientes IMSS (%)


```{r}
#| code-fold: true
#| fig-width: 7
#| fig-align: center



ggplot(datos) +
    geom_point(aes(x = pea, y = imss), color = "#4A90E2", size = 3, alpha = 0.8) +
    geom_smooth(aes(x = pea, y = imss), method = "lm", color = "#E74C3C", se = TRUE) +
    labs(title = "Relación PEA (%) y Derechohabientes IMSS (%)",
    subtitle = "Estado de Nuevo León",
    x = "PEA (%)", y = "Derechohabientes IMSS (%)") +
    scale_x_continuous(breaks = pretty_breaks(n = 8), labels = function(x) paste(x, "%")) +
    scale_y_continuous(breaks = pretty_breaks(n = 6), labels = function(x) paste(x, "%")) +
    theme_bw()+
    theme(
    legend.title = element_text(size=13, face="bold"),
    legend.text = element_text(size=13),
    plot.title = element_text(size=15, face="bold"),
    plot.subtitle = element_text(size=13),
    axis.text.x=element_text(size=12),
    axis.text.y=element_text(size=12),
    axis.title.x = element_text(face="bold", size=13),
    axis.title.y = element_text(face="bold", size=13),
    panel.grid.major.y = element_line(color = "#ECF0F1", linewidth = 0.5,
      linetype = "dashed"),
    panel.grid.minor.y = element_blank(),
    panel.grid.major.x = element_blank(),
    panel.background = element_rect(fill = "#FAFAFA", color = NA),
    plot.background = element_rect(fill = "white", color = NA)
  )
  


```

# Grado promedio de escolaridad (años)

```{r}
#| code-fold: true
#| fig-width: 8
#| fig-align: center


ggplot(datos) +
  geom_sf(aes(fill = escolaridad), color = "white", size = 0.1) +
  scale_fill_viridis_c(
    name = "Escolaridad"
  ) +
  labs(
    title = "Grado promedio de escolaridad (años) de los Municipios de Nuevo León",
    caption = "Fuente: INEGI - CPV 2020"
  ) +
  theme_void() +
  theme(
    plot.title = element_text(size = 16, face = "bold"),
    plot.subtitle = element_text(size = 12),
    plot.caption = element_text(size = 10),
    legend.position = "right"
  )

```

## Histograma

```{r}
#| code-fold: true
#| fig-width: 7
#| fig-align: center

ggplot(datos) +
  geom_histogram(aes(escolaridad), color="black", fill = "steelblue", boundary=min(datos$escolaridad), binwidth = 0.5) +
  labs(
    title = "Grado promedio de escolaridad (años)",
    x = "Escolaridad (años)", y = "Frecuencia"
  ) +
  theme_bw()+
  theme(
    legend.title = element_text(size=13, face="bold"),
    legend.text = element_text(size=13),
    plot.title = element_text(size=15, face="bold"),
    plot.subtitle = element_text(size=13),
    axis.text.x=element_text(size=12),
    axis.text.y=element_text(size=12),
    axis.title.x = element_text(face="bold", size=13),
    axis.title.y = element_text(face="bold", size=13)
  )

```

## Gráfica de densidad

```{r}
#| code-fold: true
#| fig-width: 7
#| fig-align: center

ggplot(datos) +
  geom_density(aes(escolaridad), color="black", fill = "#B22222", alpha=0.6) +
  labs(
    title = "Grado promedio de escolaridad (años)",
    x = "Escolaridad (años)", y = "Densidad"
  ) +
  theme_bw()+
  theme(
    legend.title = element_text(size=13, face="bold"),
    legend.text = element_text(size=13),
    plot.title = element_text(size=15, face="bold"),
    plot.subtitle = element_text(size=13),
    axis.text.x=element_text(size=12),
    axis.text.y=element_text(size=12),
    axis.title.x = element_text(face="bold", size=13),
    axis.title.y = element_text(face="bold", size=13)
  )


```

## Boxplot

```{r}
#| code-fold: true
#| fig-width: 7
#| fig-align: center

ggplot(data = datos, aes(x = "", y = escolaridad)) +
    geom_boxplot(
    fill = "#4A90E2",           # Color de relleno
    color = "#2C5F7A",          # Color del borde más oscuro
    alpha = 0.8,                # Transparencia
    outlier.color = "#E74C3C",  # Color rojo para outliers
    outlier.size = 2.5,         # Tamaño de outliers
    outlier.alpha = 0.7,        # Transparencia de outliers
    width = 0.5,                # Ancho del boxplot
    notch = TRUE,               # Muescas para intervalo de confianza
    notchwidth = 0.7            # Ancho de las muescas
  ) +
  geom_jitter(alpha = 0.3, color = "#34495E", size = 1.5, width = 0.1) +
  scale_y_continuous(breaks = pretty_breaks(n = 8), labels = function(x) paste(x, "años")) +
  labs(title = "Grado promedio de escolaridad (años)", 
  subtitle = "Estado de Nuevo León",
  y = "Escolaridad (años)",
  x = "")+
  theme_bw()+
  theme(
    legend.title = element_text(size=13, face="bold"),
    legend.text = element_text(size=13),
    plot.title = element_text(size=15, face="bold"),
    plot.subtitle = element_text(size=13),
    axis.text.x=element_text(size=12),
    axis.text.y=element_text(size=12),
    axis.title.x = element_text(face="bold", size=13),
    axis.title.y = element_text(face="bold", size=13),
    panel.grid.major.y = element_line(color = "#ECF0F1", linewidth = 0.5,
      linetype = "dashed"),
    panel.grid.minor.y = element_blank(),
    panel.grid.major.x = element_blank(),
    panel.background = element_rect(fill = "#FAFAFA", color = NA),
    plot.background = element_rect(fill = "white", color = NA)
  )
```

## Gráfico de violín

```{r}
#| code-fold: true
#| fig-width: 7
#| fig-align: center

ggplot(data = datos, aes(x = "", y = escolaridad)) +
    geom_violin(fill = "#4A90E2", color = "#2C5F7A", alpha = 0.8,
    trim = FALSE,             # No recortar las colas
    scale = "width", width = 0.8, linewidth = 0.8) +
    geom_boxplot( width = 0.15, fill = "white", color = "#2C5F7A", alpha = 0.9,
    outlier.color = "#E74C3C", outlier.size = 1.5, outlier.alpha = 0.8, notch = FALSE) +
  stat_summary(fun = median, geom = "point", shape = 21, size = 3, fill = "white",
  color = "#2C5F7A", stroke = 1.5) +
  geom_jitter(alpha = 0.2, color = "#34495E", size = 0.8, width = 0.05) +
  scale_y_continuous(breaks = pretty_breaks(n = 8), labels = function(x) paste(x, "años")) +
  labs(title = "Grado promedio de escolaridad (años)", 
  subtitle = "Estado de Nuevo León",
  y = "Escolaridad (años)",
  x = "")+
  theme_bw()+
  theme(
    legend.title = element_text(size=13, face="bold"),
    legend.text = element_text(size=13),
    plot.title = element_text(size=15, face="bold"),
    plot.subtitle = element_text(size=13),
    axis.text.x=element_text(size=12),
    axis.text.y=element_text(size=12),
    axis.title.x = element_text(face="bold", size=13),
    axis.title.y = element_text(face="bold", size=13),
    panel.grid.major.y = element_line(color = "#ECF0F1", linewidth = 0.5,
      linetype = "dashed"),
    panel.grid.minor.y = element_blank(),
    panel.grid.major.x = element_blank(),
    panel.background = element_rect(fill = "#FAFAFA", color = NA),
    plot.background = element_rect(fill = "white", color = NA)
  )
  
```

## Q-Q Plot (comparación de cuantiles)

```{r}
#| code-fold: true
#| fig-width: 7
#| fig-align: center


# Q-Q Plot básico para normalidad
ggplot(data = datos, aes(sample = escolaridad)) +
    stat_qq(color = "#4A90E2", size = 2, alpha = 0.7) +
    stat_qq_line(color = "#E74C3C", linewidth = 1, linetype = "dashed") +
    scale_x_continuous(name = "Cuantiles Teóricos (Distribución Normal)",
    breaks = pretty_breaks(n = 6)) +
    scale_y_continuous(name = "Cuantiles Muestrales (Escolaridad, años)",
    breaks = pretty_breaks(n = 6),
    labels = function(x) paste(x, "años")) +
    labs(title = "Gráfico Q-Q para Normalidad",
    subtitle = "Grado promedio de escolaridad (años) - Nuevo León") +
    theme_bw()+
    theme(
    legend.title = element_text(size=13, face="bold"),
    legend.text = element_text(size=13),
    plot.title = element_text(size=15, face="bold"),
    plot.subtitle = element_text(size=13),
    axis.text.x=element_text(size=12),
    axis.text.y=element_text(size=12),
    axis.title.x = element_text(face="bold", size=13),
    axis.title.y = element_text(face="bold", size=13),
    panel.grid.major.y = element_line(color = "#ECF0F1", linewidth = 0.5,
      linetype = "dashed"),
    panel.grid.minor.y = element_blank(),
    panel.grid.major.x = element_blank(),
    panel.background = element_rect(fill = "#FAFAFA", color = NA),
    plot.background = element_rect(fill = "white", color = NA)
  )
  


```


# Población de 15 años y más con instrucción superior (%)

```{r}
#| code-fold: true
#| fig-width: 8
#| fig-align: center


ggplot(datos) +
  geom_sf(aes(fill = superior), color = "white", size = 0.1) +
  scale_fill_viridis_c(
    name = "Instrucción superior"
  ) +
  labs(
    title = "Población de 15 años y más con instrucción superior (%) de los Municipios de Nuevo León",
    caption = "Fuente: INEGI - CPV 2020"
  ) +
  theme_void() +
  theme(
    plot.title = element_text(size = 16, face = "bold"),
    plot.subtitle = element_text(size = 12),
    plot.caption = element_text(size = 10),
    legend.position = "right"
  )

```

## Histograma

```{r}
#| code-fold: true
#| fig-width: 7
#| fig-align: center

ggplot(datos) +
  geom_histogram(aes(superior), color="black", fill = "darkorange", boundary=min(datos$superior), binwidth = 5) +
  labs(
    title = "Población de 15 años y más con instrucción superior (%)",
    x = "Instrucción superior (%)", y = "Frecuencia"
  ) +
  theme_bw()+
  theme(
    legend.title = element_text(size=13, face="bold"),
    legend.text = element_text(size=13),
    plot.title = element_text(size=15, face="bold"),
    plot.subtitle = element_text(size=13),
    axis.text.x=element_text(size=12),
    axis.text.y=element_text(size=12),
    axis.title.x = element_text(face="bold", size=13),
    axis.title.y = element_text(face="bold", size=13)
  )

```

## Gráfica de densidad

```{r}
#| code-fold: true
#| fig-width: 7
#| fig-align: center

ggplot(datos) +
  geom_density(aes(superior), color="black", fill = "#6A0DAD", alpha=0.6) +
  labs(
    title = "Población de 15 años y más con instrucción superior (%)",
    x = "Instrucción superior (%)", y = "Densidad"
  ) +
  theme_bw()+
  theme(
    legend.title = element_text(size=13, face="bold"),
    legend.text = element_text(size=13),
    plot.title = element_text(size=15, face="bold"),
    plot.subtitle = element_text(size=13),
    axis.text.x=element_text(size=12),
    axis.text.y=element_text(size=12),
    axis.title.x = element_text(face="bold", size=13),
    axis.title.y = element_text(face="bold", size=13)
  )


```

## Boxplot

```{r}
#| code-fold: true
#| fig-width: 7
#| fig-align: center

ggplot(data = datos, aes(x = "", y = superior)) +
    geom_boxplot(
    fill = "#4A90E2",           # Color de relleno
    color = "#2C5F7A",          # Color del borde más oscuro
    alpha = 0.8,                # Transparencia
    outlier.color = "#E74C3C",  # Color rojo para outliers
    outlier.size = 2.5,         # Tamaño de outliers
    outlier.alpha = 0.7,        # Transparencia de outliers
    width = 0.5,                # Ancho del boxplot
    notch = TRUE,               # Muescas para intervalo de confianza
    notchwidth = 0.7            # Ancho de las muescas
  ) +
  geom_jitter(alpha = 0.3, color = "#34495E", size = 1.5, width = 0.1) +
  scale_y_continuous(breaks = pretty_breaks(n = 8), labels = function(x) paste(x, "%")) +
  labs(title = "Población de 15 años y más con instrucción superior (%)", 
  subtitle = "Estado de Nuevo León",
  y = "Instrucción superior (%)",
  x = "")+
  theme_bw()+
  theme(
    legend.title = element_text(size=13, face="bold"),
    legend.text = element_text(size=13),
    plot.title = element_text(size=15, face="bold"),
    plot.subtitle = element_text(size=13),
    axis.text.x=element_text(size=12),
    axis.text.y=element_text(size=12),
    axis.title.x = element_text(face="bold", size=13),
    axis.title.y = element_text(face="bold", size=13),
    panel.grid.major.y = element_line(color = "#ECF0F1", linewidth = 0.5,
      linetype = "dashed"),
    panel.grid.minor.y = element_blank(),
    panel.grid.major.x = element_blank(),
    panel.background = element_rect(fill = "#FAFAFA", color = NA),
    plot.background = element_rect(fill = "white", color = NA)
  )
```

## Gráfico de violín

```{r}
#| code-fold: true
#| fig-width: 7
#| fig-align: center

ggplot(data = datos, aes(x = "", y = superior)) +
    geom_violin(fill = "#4A90E2", color = "#2C5F7A", alpha = 0.8,
    trim = FALSE,             # No recortar las colas
    scale = "width", width = 0.8, linewidth = 0.8) +
    geom_boxplot( width = 0.15, fill = "white", color = "#2C5F7A", alpha = 0.9,
    outlier.color = "#E74C3C", outlier.size = 1.5, outlier.alpha = 0.8, notch = FALSE) +
  stat_summary(fun = median, geom = "point", shape = 21, size = 3, fill = "white",
  color = "#2C5F7A", stroke = 1.5) +
  geom_jitter(alpha = 0.2, color = "#34495E", size = 0.8, width = 0.05) +
  scale_y_continuous(breaks = pretty_breaks(n = 8), labels = function(x) paste(x, "%")) +
  labs(title = "Población de 15 años y más con instrucción superior (%)", 
  subtitle = "Estado de Nuevo León",
  y = "Instrucción superior (%)",
  x = "")+
  theme_bw()+
  theme(
    legend.title = element_text(size=13, face="bold"),
    legend.text = element_text(size=13),
    plot.title = element_text(size=15, face="bold"),
    plot.subtitle = element_text(size=13),
    axis.text.x=element_text(size=12),
    axis.text.y=element_text(size=12),
    axis.title.x = element_text(face="bold", size=13),
    axis.title.y = element_text(face="bold", size=13),
    panel.grid.major.y = element_line(color = "#ECF0F1", linewidth = 0.5,
      linetype = "dashed"),
    panel.grid.minor.y = element_blank(),
    panel.grid.major.x = element_blank(),
    panel.background = element_rect(fill = "#FAFAFA", color = NA),
    plot.background = element_rect(fill = "white", color = NA)
  )
  
```

## Q-Q Plot (comparación de cuantiles)

```{r}
#| code-fold: true
#| fig-width: 7
#| fig-align: center


# Q-Q Plot básico para normalidad
ggplot(data = datos, aes(sample = superior)) +
    stat_qq(color = "#4A90E2", size = 2, alpha = 0.7) +
    stat_qq_line(color = "#E74C3C", linewidth = 1, linetype = "dashed") +
    scale_x_continuous(name = "Cuantiles Teóricos (Distribución Normal)",
    breaks = pretty_breaks(n = 6)) +
    scale_y_continuous(name = "Cuantiles Muestrales (Instrucción superior %)",
    breaks = pretty_breaks(n = 6),
    labels = function(x) paste(x, "%")) +
    labs(title = "Gráfico Q-Q para Normalidad",
    subtitle = "Población de 15 años y más con instrucción superior (%) - Nuevo León") +
    theme_bw()+
    theme(
    legend.title = element_text(size=13, face="bold"),
    legend.text = element_text(size=13),
    plot.title = element_text(size=15, face="bold"),
    plot.subtitle = element_text(size=13),
    axis.text.x=element_text(size=12),
    axis.text.y=element_text(size=12),
    axis.title.x = element_text(face="bold", size=13),
    axis.title.y = element_text(face="bold", size=13),
    panel.grid.major.y = element_line(color = "#ECF0F1", linewidth = 0.5,
      linetype = "dashed"),
    panel.grid.minor.y = element_blank(),
    panel.grid.major.x = element_blank(),
    panel.background = element_rect(fill = "#FAFAFA", color = NA),
    plot.background = element_rect(fill = "white", color = NA)
  )
  


```


# Viviendas con computadora (%)

```{r}
#| code-fold: true
#| fig-width: 8
#| fig-align: center


ggplot(datos) +
  geom_sf(aes(fill = computadora), color = "white", size = 0.1) +
  scale_fill_viridis_c(
    name = "Computadora"
  ) +
  labs(
    title = "Viviendas con computadora (%) de los Municipios de Nuevo León",
    caption = "Fuente: INEGI - CPV 2020"
  ) +
  theme_void() +
  theme(
    plot.title = element_text(size = 16, face = "bold"),
    plot.subtitle = element_text(size = 12),
    plot.caption = element_text(size = 10),
    legend.position = "right"
  )

```

## Histograma

```{r}
#| code-fold: true
#| fig-width: 7
#| fig-align: center

ggplot(datos) +
  geom_histogram(aes(computadora), color="black", fill = "seagreen", boundary=min(datos$computadora), binwidth = 5) +
  labs(
    title = "Viviendas con computadora (%)",
    x = "Viviendas con computadora (%)", y = "Frecuencia"
  ) +
  theme_bw()+
  theme(
    legend.title = element_text(size=13, face="bold"),
    legend.text = element_text(size=13),
    plot.title = element_text(size=15, face="bold"),
    plot.subtitle = element_text(size=13),
    axis.text.x=element_text(size=12),
    axis.text.y=element_text(size=12),
    axis.title.x = element_text(face="bold", size=13),
    axis.title.y = element_text(face="bold", size=13)
  )

```

## Gráfica de densidad

```{r}
#| code-fold: true
#| fig-width: 7
#| fig-align: center

ggplot(datos) +
  geom_density(aes(computadora), color="black", fill = "#C71585", alpha=0.6) +
  labs(
    title = "Viviendas con computadora (%)",
    x = "Viviendas con computadora (%)", y = "Densidad"
  ) +
  theme_bw()+
  theme(
    legend.title = element_text(size=13, face="bold"),
    legend.text = element_text(size=13),
    plot.title = element_text(size=15, face="bold"),
    plot.subtitle = element_text(size=13),
    axis.text.x=element_text(size=12),
    axis.text.y=element_text(size=12),
    axis.title.x = element_text(face="bold", size=13),
    axis.title.y = element_text(face="bold", size=13)
  )


```

## Boxplot

```{r}
#| code-fold: true
#| fig-width: 7
#| fig-align: center

ggplot(data = datos, aes(x = "", y = computadora)) +
    geom_boxplot(
    fill = "#4A90E2",           # Color de relleno
    color = "#2C5F7A",          # Color del borde más oscuro
    alpha = 0.8,                # Transparencia
    outlier.color = "#E74C3C",  # Color rojo para outliers
    outlier.size = 2.5,         # Tamaño de outliers
    outlier.alpha = 0.7,        # Transparencia de outliers
    width = 0.5,                # Ancho del boxplot
    notch = TRUE,               # Muescas para intervalo de confianza
    notchwidth = 0.7            # Ancho de las muescas
  ) +
  geom_jitter(alpha = 0.3, color = "#34495E", size = 1.5, width = 0.1) +
  scale_y_continuous(breaks = pretty_breaks(n = 8), labels = function(x) paste(x, "%")) +
  labs(title = "Viviendas con computadora (%)", 
  subtitle = "Estado de Nuevo León",
  y = "Viviendas con computadora (%)",
  x = "")+
  theme_bw()+
  theme(
    legend.title = element_text(size=13, face="bold"),
    legend.text = element_text(size=13),
    plot.title = element_text(size=15, face="bold"),
    plot.subtitle = element_text(size=13),
    axis.text.x=element_text(size=12),
    axis.text.y=element_text(size=12),
    axis.title.x = element_text(face="bold", size=13),
    axis.title.y = element_text(face="bold", size=13),
    panel.grid.major.y = element_line(color = "#ECF0F1", linewidth = 0.5,
      linetype = "dashed"),
    panel.grid.minor.y = element_blank(),
    panel.grid.major.x = element_blank(),
    panel.background = element_rect(fill = "#FAFAFA", color = NA),
    plot.background = element_rect(fill = "white", color = NA)
  )
```

## Gráfico de violín

```{r}
#| code-fold: true
#| fig-width: 7
#| fig-align: center

ggplot(data = datos, aes(x = "", y = computadora)) +
    geom_violin(fill = "#4A90E2", color = "#2C5F7A", alpha = 0.8,
    trim = FALSE,             # No recortar las colas
    scale = "width", width = 0.8, linewidth = 0.8) +
    geom_boxplot( width = 0.15, fill = "white", color = "#2C5F7A", alpha = 0.9,
    outlier.color = "#E74C3C", outlier.size = 1.5, outlier.alpha = 0.8, notch = FALSE) +
  stat_summary(fun = median, geom = "point", shape = 21, size = 3, fill = "white",
  color = "#2C5F7A", stroke = 1.5) +
  geom_jitter(alpha = 0.2, color = "#34495E", size = 0.8, width = 0.05) +
  scale_y_continuous(breaks = pretty_breaks(n = 8), labels = function(x) paste(x, "%")) +
  labs(title = "Viviendas con computadora (%)", 
  subtitle = "Estado de Nuevo León",
  y = "Viviendas con computadora (%)",
  x = "")+
  theme_bw()+
  theme(
    legend.title = element_text(size=13, face="bold"),
    legend.text = element_text(size=13),
    plot.title = element_text(size=15, face="bold"),
    plot.subtitle = element_text(size=13),
    axis.text.x=element_text(size=12),
    axis.text.y=element_text(size=12),
    axis.title.x = element_text(face="bold", size=13),
    axis.title.y = element_text(face="bold", size=13),
    panel.grid.major.y = element_line(color = "#ECF0F1", linewidth = 0.5,
      linetype = "dashed"),
    panel.grid.minor.y = element_blank(),
    panel.grid.major.x = element_blank(),
    panel.background = element_rect(fill = "#FAFAFA", color = NA),
    plot.background = element_rect(fill = "white", color = NA)
  )
  
```

## Q-Q Plot (comparación de cuantiles)

```{r}
#| code-fold: true
#| fig-width: 7
#| fig-align: center


# Q-Q Plot básico para normalidad
ggplot(data = datos, aes(sample = computadora)) +
    stat_qq(color = "#4A90E2", size = 2, alpha = 0.7) +
    stat_qq_line(color = "#E74C3C", linewidth = 1, linetype = "dashed") +
    scale_x_continuous(name = "Cuantiles Teóricos (Distribución Normal)",
    breaks = pretty_breaks(n = 6)) +
    scale_y_continuous(name = "Cuantiles Muestrales (Viviendas con computadora %)",
    breaks = pretty_breaks(n = 6),
    labels = function(x) paste(x, "%")) +
    labs(title = "Gráfico Q-Q para Normalidad",
    subtitle = "Viviendas con computadora (%) - Nuevo León") +
    theme_bw()+
    theme(
    legend.title = element_text(size=13, face="bold"),
    legend.text = element_text(size=13),
    plot.title = element_text(size=15, face="bold"),
    plot.subtitle = element_text(size=13),
    axis.text.x=element_text(size=12),
    axis.text.y=element_text(size=12),
    axis.title.x = element_text(face="bold", size=13),
    axis.title.y = element_text(face="bold", size=13),
    panel.grid.major.y = element_line(color = "#ECF0F1", linewidth = 0.5,
      linetype = "dashed"),
    panel.grid.minor.y = element_blank(),
    panel.grid.major.x = element_blank(),
    panel.background = element_rect(fill = "#FAFAFA", color = NA),
    plot.background = element_rect(fill = "white", color = NA)
  )
  


```


# Viviendas con automóvil o camioneta (%)

```{r}
#| code-fold: true
#| fig-width: 8
#| fig-align: center


ggplot(datos) +
  geom_sf(aes(fill = automovil), color = "white", size = 0.1) +
  scale_fill_viridis_c(
    name = "Automóvil"
  ) +
  labs(
    title = "Viviendas con automóvil o camioneta (%) de los Municipios de Nuevo León",
    caption = "Fuente: INEGI - CPV 2020"
  ) +
  theme_void() +
  theme(
    plot.title = element_text(size = 16, face = "bold"),
    plot.subtitle = element_text(size = 12),
    plot.caption = element_text(size = 10),
    legend.position = "right"
  )

```

## Histograma

```{r}
#| code-fold: true
#| fig-width: 7
#| fig-align: center

ggplot(datos) +
  geom_histogram(aes(automovil), color="black", fill = "tomato", boundary=min(datos$automovil), binwidth = 5) +
  labs(
    title = "Viviendas con automóvil o camioneta (%)",
    x = "Viviendas con automóvil (%)", y = "Frecuencia"
  ) +
  theme_bw()+
  theme(
    legend.title = element_text(size=13, face="bold"),
    legend.text = element_text(size=13),
    plot.title = element_text(size=15, face="bold"),
    plot.subtitle = element_text(size=13),
    axis.text.x=element_text(size=12),
    axis.text.y=element_text(size=12),
    axis.title.x = element_text(face="bold", size=13),
    axis.title.y = element_text(face="bold", size=13)
  )

```

## Gráfica de densidad

```{r}
#| code-fold: true
#| fig-width: 7
#| fig-align: center

ggplot(datos) +
  geom_density(aes(automovil), color="black", fill = "#1F618D", alpha=0.6) +
  labs(
    title = "Viviendas con automóvil o camioneta (%)",
    x = "Viviendas con automóvil (%)", y = "Densidad"
  ) +
  theme_bw()+
  theme(
    legend.title = element_text(size=13, face="bold"),
    legend.text = element_text(size=13),
    plot.title = element_text(size=15, face="bold"),
    plot.subtitle = element_text(size=13),
    axis.text.x=element_text(size=12),
    axis.text.y=element_text(size=12),
    axis.title.x = element_text(face="bold", size=13),
    axis.title.y = element_text(face="bold", size=13)
  )


```

## Boxplot

```{r}
#| code-fold: true
#| fig-width: 7
#| fig-align: center

ggplot(data = datos, aes(x = "", y = automovil)) +
    geom_boxplot(
    fill = "#4A90E2",           # Color de relleno
    color = "#2C5F7A",          # Color del borde más oscuro
    alpha = 0.8,                # Transparencia
    outlier.color = "#E74C3C",  # Color rojo para outliers
    outlier.size = 2.5,         # Tamaño de outliers
    outlier.alpha = 0.7,        # Transparencia de outliers
    width = 0.5,                # Ancho del boxplot
    notch = TRUE,               # Muescas para intervalo de confianza
    notchwidth = 0.7            # Ancho de las muescas
  ) +
  geom_jitter(alpha = 0.3, color = "#34495E", size = 1.5, width = 0.1) +
  scale_y_continuous(breaks = pretty_breaks(n = 8), labels = function(x) paste(x, "%")) +
  labs(title = "Viviendas con automóvil o camioneta (%)", 
  subtitle = "Estado de Nuevo León",
  y = "Viviendas con automóvil (%)",
  x = "")+
  theme_bw()+
  theme(
    legend.title = element_text(size=13, face="bold"),
    legend.text = element_text(size=13),
    plot.title = element_text(size=15, face="bold"),
    plot.subtitle = element_text(size=13),
    axis.text.x=element_text(size=12),
    axis.text.y=element_text(size=12),
    axis.title.x = element_text(face="bold", size=13),
    axis.title.y = element_text(face="bold", size=13),
    panel.grid.major.y = element_line(color = "#ECF0F1", linewidth = 0.5,
      linetype = "dashed"),
    panel.grid.minor.y = element_blank(),
    panel.grid.major.x = element_blank(),
    panel.background = element_rect(fill = "#FAFAFA", color = NA),
    plot.background = element_rect(fill = "white", color = NA)
  )
```

## Gráfico de violín

```{r}
#| code-fold: true
#| fig-width: 7
#| fig-align: center

ggplot(data = datos, aes(x = "", y = automovil)) +
    geom_violin(fill = "#4A90E2", color = "#2C5F7A", alpha = 0.8,
    trim = FALSE,             # No recortar las colas
    scale = "width", width = 0.8, linewidth = 0.8) +
    geom_boxplot( width = 0.15, fill = "white", color = "#2C5F7A", alpha = 0.9,
    outlier.color = "#E74C3C", outlier.size = 1.5, outlier.alpha = 0.8, notch = FALSE) +
  stat_summary(fun = median, geom = "point", shape = 21, size = 3, fill = "white",
  color = "#2C5F7A", stroke = 1.5) +
  geom_jitter(alpha = 0.2, color = "#34495E", size = 0.8, width = 0.05) +
  scale_y_continuous(breaks = pretty_breaks(n = 8), labels = function(x) paste(x, "%")) +
  labs(title = "Viviendas con automóvil o camioneta (%)", 
  subtitle = "Estado de Nuevo León",
  y = "Viviendas con automóvil (%)",
  x = "")+
  theme_bw()+
  theme(
    legend.title = element_text(size=13, face="bold"),
    legend.text = element_text(size=13),
    plot.title = element_text(size=15, face="bold"),
    plot.subtitle = element_text(size=13),
    axis.text.x=element_text(size=12),
    axis.text.y=element_text(size=12),
    axis.title.x = element_text(face="bold", size=13),
    axis.title.y = element_text(face="bold", size=13),
    panel.grid.major.y = element_line(color = "#ECF0F1", linewidth = 0.5,
      linetype = "dashed"),
    panel.grid.minor.y = element_blank(),
    panel.grid.major.x = element_blank(),
    panel.background = element_rect(fill = "#FAFAFA", color = NA),
    plot.background = element_rect(fill = "white", color = NA)
  )
  
```

## Q-Q Plot (comparación de cuantiles)

```{r}
#| code-fold: true
#| fig-width: 7
#| fig-align: center


# Q-Q Plot básico para normalidad
ggplot(data = datos, aes(sample = automovil)) +
    stat_qq(color = "#4A90E2", size = 2, alpha = 0.7) +
    stat_qq_line(color = "#E74C3C", linewidth = 1, linetype = "dashed") +
    scale_x_continuous(name = "Cuantiles Teóricos (Distribución Normal)",
    breaks = pretty_breaks(n = 6)) +
    scale_y_continuous(name = "Cuantiles Muestrales (Viviendas con automóvil %)",
    breaks = pretty_breaks(n = 6),
    labels = function(x) paste(x, "%")) +
    labs(title = "Gráfico Q-Q para Normalidad",
    subtitle = "Viviendas con automóvil o camioneta (%) - Nuevo León") +
    theme_bw()+
    theme(
    legend.title = element_text(size=13, face="bold"),
    legend.text = element_text(size=13),
    plot.title = element_text(size=15, face="bold"),
    plot.subtitle = element_text(size=13),
    axis.text.x=element_text(size=12),
    axis.text.y=element_text(size=12),
    axis.title.x = element_text(face="bold", size=13),
    axis.title.y = element_text(face="bold", size=13),
    panel.grid.major.y = element_line(color = "#ECF0F1", linewidth = 0.5,
      linetype = "dashed"),
    panel.grid.minor.y = element_blank(),
    panel.grid.major.x = element_blank(),
    panel.background = element_rect(fill = "#FAFAFA", color = NA),
    plot.background = element_rect(fill = "white", color = NA)
  )
  


```


# Densidad de población (habitantes por km²)

```{r}
#| code-fold: true
#| fig-width: 8
#| fig-align: center


ggplot(datos) +
  geom_sf(aes(fill = densidad), color = "white", size = 0.1) +
  scale_fill_viridis_c(
    name = "Densidad",
    trans = "log10",
    labels = scales::comma_format()
  ) +
  labs(
    title = "Densidad de población de los Municipios de Nuevo León",
    caption = "Fuente: INEGI - CPV 2020"
  ) +
  theme_void() +
  theme(
    plot.title = element_text(size = 16, face = "bold"),
    plot.subtitle = element_text(size = 12),
    plot.caption = element_text(size = 10),
    legend.position = "right"
  )

```

## Histograma

```{r}
#| code-fold: true
#| fig-width: 7
#| fig-align: center

ggplot(datos) +
  geom_histogram(aes(densidad), color="black", fill = "goldenrod", boundary=min(datos$densidad), bins=15) +
  labs(
    title = "Densidad de población",
    x = "Habitantes por km²", y = "Frecuencia"
  ) +
  scale_x_log10(breaks = c(1, 10, 100, 1000, 10000), labels = scales::comma_format()) +  
  theme_bw()+
  theme(
    legend.title = element_text(size=13, face="bold"),
    legend.text = element_text(size=13),
    plot.title = element_text(size=15, face="bold"),
    plot.subtitle = element_text(size=13),
    axis.text.x=element_text(size=12),
    axis.text.y=element_text(size=12),
    axis.title.x = element_text(face="bold", size=13),
    axis.title.y = element_text(face="bold", size=13)
  )

```

## Gráfica de densidad

```{r}
#| code-fold: true
#| fig-width: 7
#| fig-align: center

ggplot(datos) +
  geom_density(aes(densidad), color="black", fill = "firebrick", alpha=0.6) +
  labs(
    title = "Distribución Densidad de población",
    x = "Habitantes por km²", y = "Densidad"
  ) +
  scale_x_log10(breaks = c(1, 10, 100, 1000, 10000), labels = scales::comma_format()) + 
  theme_bw()+
  theme(
    legend.title = element_text(size=13, face="bold"),
    legend.text = element_text(size=13),
    plot.title = element_text(size=15, face="bold"),
    plot.subtitle = element_text(size=13),
    axis.text.x=element_text(size=12),
    axis.text.y=element_text(size=12),
    axis.title.x = element_text(face="bold", size=13),
    axis.title.y = element_text(face="bold", size=13)
  )


```

## Boxplot

```{r}
#| code-fold: true
#| fig-width: 7
#| fig-align: center

ggplot(data = datos, aes(x = "", y = densidad)) +
    geom_boxplot(
    fill = "#4A90E2",           # Color de relleno
    color = "#2C5F7A",          # Color del borde más oscuro
    alpha = 0.8,                # Transparencia
    outlier.color = "#E74C3C",  # Color rojo para outliers
    outlier.size = 2.5,         # Tamaño de outliers
    outlier.alpha = 0.7,        # Transparencia de outliers
    width = 0.5,                # Ancho del boxplot
    notch = TRUE,               # Muescas para intervalo de confianza
    notchwidth = 0.7            # Ancho de las muescas
  ) +
  geom_jitter(alpha = 0.3, color = "#34495E", size = 1.5, width = 0.1) +
  scale_y_log10(breaks = c(1, 10, 100, 1000, 10000), labels = scales::comma_format()) +
  labs(title = "Distribución Densidad de población", 
  subtitle = "Estado de Nuevo León",
  y = "Habitantes por km²",
  x = "")+
  theme_bw()+
  theme(
    legend.title = element_text(size=13, face="bold"),
    legend.text = element_text(size=13),
    plot.title = element_text(size=15, face="bold"),
    plot.subtitle = element_text(size=13),
    axis.text.x=element_text(size=12),
    axis.text.y=element_text(size=12),
    axis.title.x = element_text(face="bold", size=13),
    axis.title.y = element_text(face="bold", size=13),
    panel.grid.major.y = element_line(color = "#ECF0F1", linewidth = 0.5,
      linetype = "dashed"),
    panel.grid.minor.y = element_blank(),
    panel.grid.major.x = element_blank(),
    panel.background = element_rect(fill = "#FAFAFA", color = NA),
    plot.background = element_rect(fill = "white", color = NA)
  )
```

## Gráfico de violín

```{r}
#| code-fold: true
#| fig-width: 7
#| fig-align: center

ggplot(data = datos, aes(x = "", y = densidad)) +
    geom_violin(fill = "#4A90E2", color = "#2C5F7A", alpha = 0.8,
    trim = FALSE,               # No recortar las colas
    scale = "width", width = 0.8, linewidth = 0.8) +
    geom_boxplot( width = 0.15, fill = "white", color = "#2C5F7A", alpha = 0.9,
    outlier.color = "#E74C3C", outlier.size = 1.5, outlier.alpha = 0.8, notch = FALSE) +
  stat_summary(fun = median, geom = "point", shape = 21, size = 3, fill = "white",
  color = "#2C5F7A", stroke = 1.5) +
  geom_jitter(alpha = 0.2, color = "#34495E", size = 0.8, width = 0.05) +
  scale_y_log10(breaks = c(1, 10, 100, 1000, 10000), labels = scales::comma_format()) +
  labs(title = "Distribución Densidad de población", 
  subtitle = "Estado de Nuevo León",
  y = "Habitantes por km²",
  x = "")+
  theme_bw()+
  theme(
    legend.title = element_text(size=13, face="bold"),
    legend.text = element_text(size=13),
    plot.title = element_text(size=15, face="bold"),
    plot.subtitle = element_text(size=13),
    axis.text.x=element_text(size=12),
    axis.text.y=element_text(size=12),
    axis.title.x = element_text(face="bold", size=13),
    axis.title.y = element_text(face="bold", size=13),
    panel.grid.major.y = element_line(color = "#ECF0F1", linewidth = 0.5,
      linetype = "dashed"),
    panel.grid.minor.y = element_blank(),
    panel.grid.major.x = element_blank(),
    panel.background = element_rect(fill = "#FAFAFA", color = NA),
    plot.background = element_rect(fill = "white", color = NA)
  )
  
```


# Relación de dependencia

```{r}
#| code-fold: true
#| fig-width: 8
#| fig-align: center


ggplot(datos) +
  geom_sf(aes(fill = dependencia), color = "white", size = 0.1) +
  scale_fill_viridis_c(
    name = "Dependencia"
  ) +
  labs(
    title = "Relación de dependencia de los Municipios de Nuevo León",
    caption = "Fuente: INEGI - CPV 2020"
  ) +
  theme_void() +
  theme(
    plot.title = element_text(size = 16, face = "bold"),
    plot.subtitle = element_text(size = 12),
    plot.caption = element_text(size = 10),
    legend.position = "right"
  )

```

## Histograma

```{r}
#| code-fold: true
#| fig-width: 7
#| fig-align: center

ggplot(datos) +
  geom_histogram(aes(dependencia), color="black", fill = "orchid", boundary=min(datos$dependencia), binwidth = 5) +
  labs(
    title = "Relación de dependencia",
    x = "Dependientes por cada 100 en edad de trabajar", y = "Frecuencia"
  ) +
  theme_bw()+
  theme(
    legend.title = element_text(size=13, face="bold"),
    legend.text = element_text(size=13),
    plot.title = element_text(size=15, face="bold"),
    plot.subtitle = element_text(size=13),
    axis.text.x=element_text(size=12),
    axis.text.y=element_text(size=12),
    axis.title.x = element_text(face="bold", size=13),
    axis.title.y = element_text(face="bold", size=13)
  )

```

## Gráfica de densidad

```{r}
#| code-fold: true
#| fig-width: 7
#| fig-align: center

ggplot(datos) +
  geom_density(aes(dependencia), color="black", fill = "#117A65", alpha=0.6) +
  labs(
    title = "Relación de dependencia",
    x = "Dependientes por cada 100 en edad de trabajar", y = "Densidad"
  ) +
  theme_bw()+
  theme(
    legend.title = element_text(size=13, face="bold"),
    legend.text = element_text(size=13),
    plot.title = element_text(size=15, face="bold"),
    plot.subtitle = element_text(size=13),
    axis.text.x=element_text(size=12),
    axis.text.y=element_text(size=12),
    axis.title.x = element_text(face="bold", size=13),
    axis.title.y = element_text(face="bold", size=13)
  )


```

## Boxplot

```{r}
#| code-fold: true
#| fig-width: 7
#| fig-align: center

ggplot(data = datos, aes(x = "", y = dependencia)) +
    geom_boxplot(
    fill = "#4A90E2",           # Color de relleno
    color = "#2C5F7A",          # Color del borde más oscuro
    alpha = 0.8,                # Transparencia
    outlier.color = "#E74C3C",  # Color rojo para outliers
    outlier.size = 2.5,         # Tamaño de outliers
    outlier.alpha = 0.7,        # Transparencia de outliers
    width = 0.5,                # Ancho del boxplot
    notch = TRUE,               # Muescas para intervalo de confianza
    notchwidth = 0.7            # Ancho de las muescas
  ) +
  geom_jitter(alpha = 0.3, color = "#34495E", size = 1.5, width = 0.1) +
  scale_y_continuous(breaks = pretty_breaks(n = 8)) +
  labs(title = "Relación de dependencia", 
  subtitle = "Estado de Nuevo León",
  y = "Dependientes por cada 100 en edad de trabajar",
  x = "")+
  theme_bw()+
  theme(
    legend.title = element_text(size=13, face="bold"),
    legend.text = element_text(size=13),
    plot.title = element_text(size=15, face="bold"),
    plot.subtitle = element_text(size=13),
    axis.text.x=element_text(size=12),
    axis.text.y=element_text(size=12),
    axis.title.x = element_text(face="bold", size=13),
    axis.title.y = element_text(face="bold", size=13),
    panel.grid.major.y = element_line(color = "#ECF0F1", linewidth = 0.5,
      linetype = "dashed"),
    panel.grid.minor.y = element_blank(),
    panel.grid.major.x = element_blank(),
    panel.background = element_rect(fill = "#FAFAFA", color = NA),
    plot.background = element_rect(fill = "white", color = NA)
  )
```

## Gráfico de violín

```{r}
#| code-fold: true
#| fig-width: 7
#| fig-align: center

ggplot(data = datos, aes(x = "", y = dependencia)) +
    geom_violin(fill = "#4A90E2", color = "#2C5F7A", alpha = 0.8,
    trim = FALSE,             # No recortar las colas
    scale = "width", width = 0.8, linewidth = 0.8) +
    geom_boxplot( width = 0.15, fill = "white", color = "#2C5F7A", alpha = 0.9,
    outlier.color = "#E74C3C", outlier.size = 1.5, outlier.alpha = 0.8, notch = FALSE) +
  stat_summary(fun = median, geom = "point", shape = 21, size = 3, fill = "white",
  color = "#2C5F7A", stroke = 1.5) +
  geom_jitter(alpha = 0.2, color = "#34495E", size = 0.8, width = 0.05) +
  scale_y_continuous(breaks = pretty_breaks(n = 8)) +
  labs(title = "Relación de dependencia", 
  subtitle = "Estado de Nuevo León",
  y = "Dependientes por cada 100 en edad de trabajar",
  x = "")+
  theme_bw()+
  theme(
    legend.title = element_text(size=13, face="bold"),
    legend.text = element_text(size=13),
    plot.title = element_text(size=15, face="bold"),
    plot.subtitle = element_text(size=13),
    axis.text.x=element_text(size=12),
    axis.text.y=element_text(size=12),
    axis.title.x = element_text(face="bold", size=13),
    axis.title.y = element_text(face="bold", size=13),
    panel.grid.major.y = element_line(color = "#ECF0F1", linewidth = 0.5,
      linetype = "dashed"),
    panel.grid.minor.y = element_blank(),
    panel.grid.major.x = element_blank(),
    panel.background = element_rect(fill = "#FAFAFA", color = NA),
    plot.background = element_rect(fill = "white", color = NA)
  )
  
```

## Q-Q Plot (comparación de cuantiles)

```{r}
#| code-fold: true
#| fig-width: 7
#| fig-align: center


# Q-Q Plot básico para normalidad
ggplot(data = datos, aes(sample = dependencia)) +
    stat_qq(color = "#4A90E2", size = 2, alpha = 0.7) +
    stat_qq_line(color = "#E74C3C", linewidth = 1, linetype = "dashed") +
    scale_x_continuous(name = "Cuantiles Teóricos (Distribución Normal)",
    breaks = pretty_breaks(n = 6)) +
    scale_y_continuous(name = "Cuantiles Muestrales (Relación de dependencia)",
    breaks = pretty_breaks(n = 6)) +
    labs(title = "Gráfico Q-Q para Normalidad",
    subtitle = "Relación de dependencia - Nuevo León") +
    theme_bw()+
    theme(
    legend.title = element_text(size=13, face="bold"),
    legend.text = element_text(size=13),
    plot.title = element_text(size=15, face="bold"),
    plot.subtitle = element_text(size=13),
    axis.text.x=element_text(size=12),
    axis.text.y=element_text(size=12),
    axis.title.x = element_text(face="bold", size=13),
    axis.title.y = element_text(face="bold", size=13),
    panel.grid.major.y = element_line(color = "#ECF0F1", linewidth = 0.5,
      linetype = "dashed"),
    panel.grid.minor.y = element_blank(),
    panel.grid.major.x = element_blank(),
    panel.background = element_rect(fill = "#FAFAFA", color = NA),
    plot.background = element_rect(fill = "white", color = NA)
  )
  


```

# Relación entre escolaridad y viviendas con computadora (%)


```{r}
#| code-fold: true
#| fig-width: 7
#| fig-align: center



ggplot(datos) +
    geom_point(aes(x = escolaridad, y = computadora), color = "#4A90E2", size = 3, alpha = 0.8) +
    geom_smooth(aes(x = escolaridad, y = computadora), method = "lm", color = "#E74C3C", se = TRUE) +
    labs(title = "Relación escolaridad (años) y viviendas con computadora (%)",
    subtitle = "Estado de Nuevo León",
    x = "Escolaridad (años)", y = "Viviendas con computadora (%)") +
    scale_x_continuous(breaks = pretty_breaks(n = 8), labels = function(x) paste(x, "años")) +
    scale_y_continuous(breaks = pretty_breaks(n = 6), labels = function(x) paste(x, "%")) +
    theme_bw()+
    theme(
    legend.title = element_text(size=13, face="bold"),
    legend.text = element_text(size=13),
    plot.title = element_text(size=15, face="bold"),
    plot.subtitle = element_text(size=13),
    axis.text.x=element_text(size=12),
    axis.text.y=element_text(size=12),
    axis.title.x = element_text(face="bold", size=13),
    axis.title.y = element_text(face="bold", size=13),
    panel.grid.major.y = element_line(color = "#ECF0F1", linewidth = 0.5,
      linetype = "dashed"),
    panel.grid.minor.y = element_blank(),
    panel.grid.major.x = element_blank(),
    panel.background = element_rect(fill = "#FAFAFA", color = NA),
    plot.background = element_rect(fill = "white", color = NA)
  )
  


```

La relación es claramente positiva y casi lineal (correlación de 0.94): los municipios con mayor escolaridad promedio, como San Pedro Garza García, son también los que tienen mayor proporción de viviendas con computadora, mientras que Mier y Noriega está en el extremo contrario.

